【裁判字號】    97,上,189
【裁判日期】    970902
【裁判案由】    拆屋還地
【裁判全文】
臺灣高等法院臺中分院民事判決           97年度上字第189號
上  訴  人  Ｎ○○（原名羅慶明）
            Ｐ○○
            Ｏ○○
上三人共同
訴訟代理人  張崇哲律師
複  代理人  林志銘律師
被  上訴人  子○○
訴訟代理人  李淵源律師
被  上訴人  乙○○○
            癸○○○
            Ｉ○○○
            宇○○
            Ｌ○○○
            丙○○○
            宙○○
            天○○
            玄○○
            甲○○○
            申○○
            Ｍ○○○
            丁○○
            巳○○
            黃○○
            酉○○
            壬○○○
            戊○○
            己○○
            庚○○
            辛○○
            Ｇ○○
            Ｄ○○
            卯○○
            Ｆ○○
            Ｋ○○○
            Ｊ○○
            辰○○
            午○○
            Ｈ○○
            Ｃ○○
            Ｂ○○
            Ａ○○
            戌○○
上列當事人間請求拆屋還地事件，上訴人對於中華民國97年4月
14日臺灣彰化地方法院第一審判決（96年度訴字第140號）提起
上訴，本院於97年8月19日言詞辯論終結，茲判決如下：
    主  文
上訴駁回。
第二審訴訟費用由上訴人負擔。
    事實及理由
壹、程序方面：
    本件上訴人於原審以占有其所有坐落彰化縣大村鄉○○段
    1121地號（重測前為彰化縣大村鄉○○段大崙小段317之1地
    號）地目建，面積2014.43平方公尺土地（下稱系爭土地）
    之原始占有人游輕之繼承人即被上訴人子○○等41人為被告
    ，請求其等拆屋還地，經原審判決後，上訴本院於辯論終結
    前，發現其中地○○○、丑○○、亥○○、未○○、寅○○
    、Ｅ○○六人早於94年間拋棄其包括本件在內之繼承權，有
    台灣彰化地方法院97年7月24日彰院賢家勇94年度繼字第097
    0032105號函可據，爰具狀撤回對其六人之起訴，經為送達
    ，其六人均無反對意見，是關於其六人之訴，已經上訴人撤
    回，撤回後，本件之被告僅餘子○○等35人。又上開被上訴
    人35人除被上訴人子○○一人外，其餘被上訴人均未於言詞
    辯論期日到場，核無民事訴訟法第386條所列各款情形，爰
    依上訴人之聲請，由其一造辯論而為判決，均先此敘明。
貳、實體方面：
一、上訴人主張：(一)坐落彰化縣大村鄉○○段1121地號（重測前
    為大崙段大崙小段317-1地號）、地目建，面積2014.43平方
    公尺土地為伊等三人共有。緣系爭土地原係伊等之曾祖父羅
    逢景所有，於日據時期交付第三人使用，惟伊等不知該第三
    人姓名及交付使用原因為何，僅知每年均有使用人向伊等支
    付使用費而繼續使用該土地。詎至民國（下同）91年7月間
    ，即未再有人向伊等支付使用費，迭經伊等向現占用人即被
    上訴人子○○催討費用，均未獲置理，伊等乃於94年12月間
    以欠繳租金為由，以第1071號存證信函催告被上訴人終止租
    約，惟該存證信函寄至位於系爭土地之建物即被上訴人子○
    ○之住處，竟遭拒收致招領逾期退回，顯見兩造間縱有租賃
    關係存在，被上訴人亦已毫無繼續向伊等繳交租金之意，而
    自91年7月起至本件起訴狀遞送法院之日止，被上訴人未繳
    之租金總額已達4年餘，依法伊等自得終止兩造間之租約，
    並再以本件起訴狀之送達，催告終止兩造間之租賃關係。另
    伊等於本件起訴後，亦曾再以第611號存證信函催告終止租
    約。又本件租約之兩造及租金總額，均未曾變動，被上訴人
    亦曾據此給付租金，是本件租約之給付方式只需照舊即可，
    況參酌最高法院85年台上字第2356號判決意旨，伊等之催告
    是否合法，並無需考量催告函內是否敘明承租人欠租數額，
    是伊等之上開催告並無未具合法催告要件之情事。(二)被上訴
    人雖於本件訴訟繫屬中以存證信函給付50,400元予伊等之訴
    訟代理人，惟，訴訟代理人之代理權限僅止於本件訴訟之攻
    擊防禦，並非本件租約之有受領租金權限之人，故被上訴人
    上開所為，係任意向第三人清償之舉，依民法第309條第1項
    ，仍未對債權人發生清償之效力；況上開存證信函所寄發匯
    票，業經伊等訴訟代理人退回，亦未對債權人發生給付之效
    力；又縱使確已發生清償之效力，被上訴人亦未給付全部租
    金總額（每年1600斤稻穀、每斤先依20.07元計，91至96年
    應納182,528元），依法仍未生給付之效力；再者，其等於
    本件起訴後始給付租金，亦與誠信原則有違。(三)是被上訴人
    現占用系爭土地，並於其上建屋居住，無合法使用權源，屬
    無權占有，伊等本於所有權，自得請求被上訴人拆除地上物
    並返還土地等情，爰依民法第767條之規定，提起本件訴訟
    ，求為：(一)被上訴人子○○應將坐落系爭土地上如原審判決
    附圖所示編號5部分面積13.83平方公尺磚造平房、編號6部
    分81.02平方公尺之二層加強磚造樓房、編號7部分7.18平方
    公尺之鐵皮雨遮拆除，並將該部分土地返還給伊等全體。(二)
    被上訴人等應將坐落同上土地上如附圖所示編號2部分89平
    方公尺、編號3部分43.98平方公尺、編號4部分99.25平方公
    尺、編號9部分9.14平方公尺、編號10部分155.56平方公尺
    、編號11部分54.72平方公尺、編號12部分78.66平方公尺、
    編號13部分50.82平方公尺、編號15部分62.78平方公尺、編
    號16部分21.86平方公尺之磚造平房拆除、及將編號1部分
    191.13平方公尺之檳榔樹、編號8部分198.56平方公尺之果
    樹等剷除，並將該部分土地連同編號14部分423.87平方公尺
    及編號17部分414.05平方公尺之空地返還給伊等全體之判決
    。
二、被上訴人子○○則以：(一)上訴人於上開第1071號存證信函中
    已自承系爭土地前經其等先祖出租予伊先祖，且上訴人Ｐ○
    ○亦曾向伊收取租金，足見伊係依據先祖游輕與上訴人之先
    祖羅逢景訂立之不定期土地租賃契約占有系爭土地，並非無
    權占有。(二)又本件租賃權係由游輕之全體繼承人繼承而公同
    共有，而上訴人以上開第1071號存證信函僅向被上訴人子○
    ○及游錫容、游禮塋、游禮耀、游憲奇（下稱游錫容等4人
    ）催告終止租約，未向游輕之全體繼承人催告終止，依民法
    第263條準用第258條之規定，自不生終止租約之效力；況上
    開存證信函經郵局以招領逾期退回，自非可認為催告之意思
    表示業已達到，是上訴人催告終止租約之意思表示並未發生
    效力；此外，游錫容等4人早已死亡，則上訴人對游錫容等4
    人催告終止租約之意思表示亦不能發生效力。(三)至上訴人起
    訴後，雖另以第611號存證信函向全體繼承人催告給付租金
    ，惟，該催告不明確，就給付金額及方式均未提及，自不生
    催告之效力；縱有生催告之效力，伊及其他繼承人亦已於催
    告期限內、依先前兩造約定之租金欲給付予上訴人等及其等
    之訴訟代理人，惟，均遭退回，上訴人拒收租金後再主張欠
    租而終止租約，有違誠信，應認兩造之租約仍然存在，伊等
    仍有合法占有之權利；(四)上訴人雖主張其本件訴訟代理人之
    代理權僅止於訴訟之攻防，並非本件租賃契約之有受領租金
    權限之人，則伊等雖向之寄發匯票清償租金，係任意向第三
    人為清償，不生清償之效力云云，惟上訴人於起訴後，乃以
    本件訴訟代理人以存證信函代理向全體繼承人即被上訴人催
    告給付所欠5年之租金，是伊以每年租金8400元給付5年共
    50400元之租金，而以存證信函寄匯票予上訴人之訴訟代理
    人，並以存證信函影本同時寄予上訴人為通知，應已發生清
    償之效力。上訴人之訴訟代理人縱拒絕受領並將之退回，依
    民法第219條關於行使債權應依誠實信用方法之規定，出租
    人自不能執是為終止租約之理由：(五)系爭土地上之建物並非
    伊等之被繼承人游輕所興建，系爭土地上之作物亦非被上訴
    人等之被繼承人游輕所種植，故上訴人請求游輕之全體繼承
    人即被上訴人全部拆除建物及剷除作物，亦有未合等語，被
    上訴人Ｍ○○○於原審則以：伊不清楚系爭土地上之建物由
    何人所建，其夫游深裁業已死亡，亦不知其有無繳過租金或
    對系爭房地有無權利等語，資為抗辯。其餘被上訴人，均受
    合法通知，未於言詞辯論期日到場，亦未具狀為何聲明或陳
    述。
四、原審審理後，斟酌兩造之主張及攻擊防禦方法之結果，認系
    爭土地租約既未合法終止，則被上訴人等占用系爭土地，即
    因土地租賃契約之存在而有合法使用之權源，從而，上訴人
    本於所有物返還請求權之法律關係，請求判決如上開聲明所
    示，即無理由，應予駁回。而為上訴人敗訴之判決。上訴人
    不服，提起上訴，聲明求為判決：廢棄原判決，改判如上開
    聲明所示。被上訴人子○○則答辯聲明求為判決：(一)上訴駁
    回。(二)訴訟費用由上訴人負擔。
五、上訴人與曾到庭之被上訴人所不爭執之事項：
  (一)系爭土地原為上訴人等之先祖所有，自日據時期起，與被上
    訴人等之先祖間存有租賃關係。嗣上訴人等取得系爭土地之
    所有權而共有【上訴人羅慶明、Ｐ○○、Ｏ○○之權利範圍
    各為1/2、1/4、1/4，參見原審法院卷第1宗第7頁之土地登
    記謄本】，兩造並輾轉因繼承而各自取得上開租賃關係之出
    租人及承租人地位【按上訴人由其訴訟代理人於原審96年12
    月25日言詞辯論期日當庭陳稱：「（對兩造間就系爭土地有
    租賃關係存在）不爭執」，參見原審法院卷第2宗第111頁背
    面】。
  (二)被上訴人自91年起即未繳納租金予上訴人。
  (三)上訴人等對被上訴人方面，曾有如下二次之催告：
  1.上訴人等三人委由其等於本件之訴訟代理人於94年12月5日
    寄發員林中正路郵局第1071號存證信函予被上訴人子○○（
    正本收件人）及游錫容等4人（副本收件人），其中主旨敘
    明：「為定期催告繳納租金暨逾期即終止租約事」，並記載
    迄至94年為止，約近5年欠租，已積欠系爭土地租金達39,20
    0元【參見原審法院卷第1宗第11、12頁，起訴狀所附「證二
    」】。該寄予被上訴人子○○之存證信函嗣因招領逾期退回
    上訴人之訴訟代理人【參見同上卷第13頁】。
  2.上訴人等於96年1月30日遞狀起訴，並委由其等於本件之訴
    訟代理人於96年10月25日寄發員林中正路郵局第611號存證
    信函予被上訴人等41人即游輕之全體繼承人，其中主旨敘明
    ：「為定期催告繳納租金暨逾期即終止租約事」，所定期間
    為7日，並記載所欠租金已逾2年租金總額，但未載明數額【
    參見原審法院卷第2宗第233至248頁】。
  (四)被上訴人子○○等5人於96年10月30日，以員林中正路郵局
    第623號存證信函，寄送面額50,400元之郵政匯票乙紙予上
    訴人於本件訴訟之訴訟代理人，表示欲支付系爭土地91年至
    96年之租金【參見原審法院卷第2宗第113至117頁】；嗣經
    該訴訟代理人以無權收受該匯票為由，於96年12月21日以員
    林中正路郵局第722號存證信函將該匯票退回【參見原審法
    院卷第3宗第121至131頁】。被上訴人子○○等5人再於96年
    12月31日以存證信函寄送面額各為25,200元、12,600元、
    12,600元之郵政匯票各乙紙（合計為50,400元）予上訴人羅
    慶明、Ｏ○○、Ｐ○○，表示欲支付系爭土地91年至96年之
    租金，惟仍遭退回【參見原審法院卷第3宗第11至22頁】。
六、查上訴人主張系爭土地原為訴外人羅逢景所有，羅逢景死亡
    後，現由上訴人三人繼承取得，而被上訴人之被繼承人游輕
    前曾向羅逢景承租系爭土地，並在其上建築房屋使用，渠等
    雖未以字據訂之，惟長久以來系爭土地之使用人原均有按期
    繳納租金，依法係成立不定期限之土地租賃關係，又被上訴
    人子○○所有如附圖所示編號5、6、7之地上物，及游輕繼
    承人所有如附圖所示編號2、3、4、9、10、11、12、13、15
    、16之地上物坐落系爭土地上一節，業據其提出系爭土地登
    記謄本為證，且經原法院會同地政人員到場履勘、丈量屬實
    ，有原法院勘驗筆錄及彰化縣員林地政事務所土地複丈成果
    圖附卷可稽，前者並為被上訴人子○○所是認，被上訴人子
    ○○、Ｍ○○○則否認為游輕所建所種，子○○辯稱：游輕
    早於日據時代昭和12年死亡，上開除編號5、6、7以外之建
    物，地上物非游輕所遺等語（見原審卷第三宗第5頁、本院
    卷第111頁反面）、上訴人亦不諱言：「從現有資料來看，
    房屋應為游輕之繼承人所蓋」等語（見本院卷第112頁），
    而到庭之兩造均陳稱不確知後者為何人所建所種，參以其上
    檳榔等作物，衡其作物之特性，應亦非百年以上之植物，是
    後者應非游輕所建所種，殆無疑問，則其處分權，是否屬於
    游輕（拋棄繼承者除外）之全體繼承人，則有疑義。惟關於
    系爭土地之租賃關係，乃由游輕（拋棄繼承者除外）之全體
    繼承人繼承而公同共有乙節，則為兩造所不爭，上訴人此部
    分主張堪信為真實。上訴人復稱被上訴人自91年起拒不繳納
    租金，共欠5年租金，經伊發函定期催告被上訴人給付租金
    ，逾期不為者，以該函為終止租賃契約之意思表示，並以本
    件起訴狀繕本送達再為終止租賃契約之意思表示，是兩造間
    基地租賃契約業已合法終止等語，則為被上訴人子○○、Ｍ
    ○○○否認，並以前詞抗辯。是茲就上訴人是否有權並合法
    終止租約分述如下：
  (一)按承租人支付租金有遲延者，出租人得定相當期限，催告承
    租人支付租金，如承租人於其期限內不為支付，出租人得終
    止租約，為民法第440條第1項所明定。再建築房屋基地之出
    租人，以承租人積欠租金額達2年以上為原因，終止租約，
    仍應依民法第440條第1項規定，定相當期限催告承租人支付
    租金，必承租人於期限內不為支付者，始得終止租約（最高
    法院68年台上字第777號判例要旨參照）。而支付租金之催
    告，係意思通知之一種，意思通知在學理上屬準法律行為之
    一種，準法律行為原則上則類推適用有關法律行為之規定，
    故民法第258條第2項規定，於為支付租金之催告時，亦應予
    類推適用。從而催告支付租金之通知亦應由出租人向承租人
    為之，如出租人與承租人各有數人者，應由其全體向其全體
    為之，始生催告之效力。租賃權亦財產權一種，應由全體繼
    承人共同繼承而為公同共有，依民法第263條準用第258條規
    定，上訴人如欲終止租約，應向全體繼承人為之，始生終止
    租約之效力（最高法院62年台上字第892號判例意旨參照）
    。查本件上訴人之訴訟代理人固曾於94年12月5日以員林中
    正路郵局存證信函第1071號以代理全體出租人之意思發函，
    催告被上訴人子○○及訴外人游錫容、游禮塋、游禮耀、游
    憲奇於函到7日內應繳納積欠之土地租金39200元，並表明逾
    期即終止租約之意思，惟查，系爭土地原承租人即被上訴人
    之被繼承人游輕業於昭和12年1月15日死亡，有戶籍謄本在
    卷可參，依上開說明，原告若欲催告承租人給付所欠租金，
    自應向被繼承人游輕之全體繼承人為催告，而查游輕之繼承
    人非僅被上訴人子○○等5人，此亦有游輕之繼承系統表及
    戶籍謄本等在卷可查，然上訴人之上開存證信函卻僅向被上
    訴人子○○及訴外人游錫容、游禮塋、游禮耀、游憲奇催告
    ，辜不論有無合法送達，因其非對游輕之全體繼承人催告，
    則依前開說明，形式上已難認為合法，自不能認其已合法催
    告而得終止上開租約。
  (二)又上訴人於起訴後，雖另於96年10間，由訴訟代理人以存證
    信函向全體繼承人即被上訴人催告給付所欠5年之租金，然
    查該存證信函中，並未記載所催告給付之租金總額為何，亦
    未說明給付之方式及向何人為給付，難認已具合法催告之要
    件。況被上訴人等人於收受存證信函後，業以每年租金8400
    元之數額，給付5年之租金共50400元，而寄發匯票給上訴人
    之本件訴訟代理人，上訴人雖抗以其訴訟代理人並無權代理
    受領租金，並已予退回，且被上訴人未按每年1600公斤稻谷
    折算182,528元現金給付，其清償自不生效力云云，惟查：
    (1)關於本件租金應為每年多少，兩造並未提出確切之資料證
    明，依上訴人Ｐ○○於88年8月26日所具田租收據（見原審
    卷第一宗第39頁）換算，應為每年6720元，依上訴人1071號
    存證信函所指近五年欠租為39200元換算（見原審卷第一宗
    第11-12頁），則與被上訴人所主張之每年8400元相近，上
    訴人又不能舉證證明每年租金按1600公斤稻谷折算現金，而
    上訴人上開催告時未具體表明催告給付之數額，則被上訴人
    以上開現有資料可換算之租金提出給付，難謂其給付不符債
    務本旨；(2)上訴人不諱言其訴訟代理人乃代其本人為本件之
    催告被上訴人給付，其又未具體指明給付之對象及方式，則
    被上訴人以上訴人所委任催告之代理人為給付，副本並寄達
    上訴人（見原審卷第三宗第17-22頁），且於經退回後，隨
    即再將匯票逕寄上訴人等，亦遭退回，則難認被上訴人等未
    提出租金之清償（給付），是縱認上訴人其後之催告為合法
    ，然因被上訴人業已給付租金，亦不生得終止租約之效力。
    是上訴人主張租約業經上開存證信函送達被上訴人、被上訴
    人逾期未給付所欠租金而終止，即難成立，自不得逕為終止
    租約之意思表示，故上訴人所為租約之終止亦非合法，系爭
    土地之租賃關係仍有效存在。
七、系爭土地租約既未合法終止，則被上訴人等占用系爭土地，
    即因土地租賃契約之存在而有合法使用之權源，從而，上訴
    人本於所有物返還請求權之法律關係，請求被上訴人子○○
    應將坐落彰化縣大村鄉○○段1121地號土地上如附圖所示編
    號5部分面積13.83平方公尺磚造平房、編號6部分面積81.02
    平方公尺之二層加強磚造樓房、編號7部分面積7.18平方公
    尺之鐵皮雨遮拆除，並將該部分土地返還給上訴人；被上訴
    人應將坐落上開地號土地上如附圖所示編號2部分面積89平
    方公尺、編號3部分面積43.98平方公尺、編號4部分面積99.
    25平方公尺、編號9部分面積9.14平方公尺、編號10部分面
    積155.56平方公尺、編號11部分面積54.72平方公尺、編號
    12部分面積78.66平方公尺、編號13部分面積50.82平戶公尺
    、編號15部分面積62.78平方公尺、編號16部分面積21.86平
    方公尺之磚造平房拆除、及將編號1部分面積191.13平方公
    尺之檳榔樹、編號8部分面積198.56平方公尺之果樹等剷除
    ，並將該部分土地連同編號14部分面積423.87平方公尺及編
    號17部分面積414.05平方公尺之空地返還給上訴人即無理由
    ，應予駁回。至上訴人假執行之聲請，因訴之駁回而失所附
    麗，應併予駁回。原審因而為上訴人敗訴之判決，依法並無
    不合。上訴意旨仍執陳詞，指原判決為不當，求予廢棄改判
    ，為無理由，應予駁回。
參、據上論結，本件上訴為無理由，仍民事訴訟法第449條第1項
    、第78條、第85條第1項前段，判決如主文。
中    華    民    國    97    年    9     月    2     日
                  民事第三庭    審判長法  官  陳照德
                                      法  官  李平勳
                                      法  官  朱  樑
以上正本係照原本作成。
如對本判決上訴，須於收受判決送達後20日內向本院提出上訴書
狀，其未表明上訴理由者，應於提出上訴後20日內向本院提出上
訴理由書（須按他造人數附具繕本）。
上訴時應提出委任律師為訴訟代理人之委任狀。具有民事訴訟法
第466條之1第1項但書或第2項之情形為訴訟代理人者，另應附具
律師及格證書及釋明委任人與受任人有該條項所定關係之釋明文
書影本。
                                      書記官  陳妙瑋
中    華    民    國    97    年    9     月    3     日
                                                      Ｍ


司法院資訊處製作；財團法人民間司法改革基金會備份。
